臺灣基隆地方法院民事判決　　　　　　　 94年度訴字第382號
原　　　告　乙○○
　　　　　　丙○○
　　　　　　甲○○
上三人共同
訴訟代理人　陳靜育律師
複代理人　　廖美智律師
被　　　告　丁○○
　　　　　　戊○○
　　　　　　己○○
上列當事人間請求返還無權占有事件，本院於民國96年1月11日
言詞辯論終結，判決如下：
    主  文
被告己○○應將座落台北縣瑞芳鎮○○段八四九地號如附圖849-
A部分土地上之建物（門牌號碼台北縣瑞芳鎮○○路128號）之1
樓部分拆除，被告己○○、戊○○應將同建物2、3樓部分拆除，
將該土地返還原告乙○○。
被告己○○應將座落台北縣瑞芳鎮○○段八五○地號如附圖850-
A、850-B部分土地上建物（門牌號碼台北縣瑞芳鎮○○路128號
）之1樓部分拆除，被告己○○、戊○○應將同建物2、3 樓部分
拆除，將該土地返還原告丙○○。
被告己○○應將座落台北縣瑞芳鎮○○段八五六地號如附圖856-
A、856-B、856-C部分土地上之建物（門牌號碼台北縣瑞芳鎮○○路128號）之1樓部分拆除，被告己○○、戊○○應將同建物2
、3樓部分拆除，將該土地返還原告甲○○。
被告戊○○、己○○應給付原告乙○○新台幣壹萬伍仟捌佰柒拾
陸元，及自民國九十五年十二月二十二日起至清償日止，按年息
百分之五計算之利息，暨自民國九十四年十月六日起至返還第一
項土地之日止，按年給付原告乙○○新台幣仟壹佰柒拾伍元。
被告戊○○、己○○應給付原告丙○○新台幣壹萬貳仟肆佰伍拾
陸元，及自民國九十五年十二月二十二日起至清償日止，按年息
百分之五計算之利息，暨自民國九十四年十月六日起至返還第二
項土地之日止，按年給付原告丙○○新台幣貳仟肆佰玖拾壹元。
被告戊○○、己○○應給付原告甲○○新台幣肆萬仟陸佰陸拾
捌元，及自民國九十五年十二月二十二日起至清償日止，按年息
百分之五計算之利息，暨自民國九十四年十月六日起至返還第三
項土地之日止，按年給付原告甲○○新台幣捌仟柒佰拾肆元。
訴訟費用由被告戊○○負擔百分之四十五、被告己○○負擔百分
之五十，餘由原告負擔。
本判決第一項於原告乙○○以新台幣柒萬伍仟元供擔保後，得為
假執行。
本判決第二項於原告丙○○以新台幣陸萬元供擔保後，得為假執
行。
本判決第三項於原告甲○○以新台幣貳拾萬柒仟元供擔保後，得
為假執行。
本判決第四、五、六項得為假執行。
原告其餘之訴及假執行之聲請均駁回。
    事實及理由
壹、程序部分：
一、被告丁○○經合法通知未於言詞辯論期日到場，被告戊○○
    經合法通知未於最後言詞辯論期日到場，均核無民事訴訟法
    第386條所列各款事由，爰准原告之聲請，由其一造辯論而
    為判決。
二、按「訴狀送達後，原告不得將原訴變更或追加他訴。但有下
    列各款情形之一者，不在此限：一、被告同意者。二、請求
    之基礎事實同一者。三、擴張或減縮應受判決事項之聲明者
    。四、因情事變更而以他項聲明代最初之聲明者。五、該訴
    訟標的對於數人必須合一確定時，追加其原非當事人之人為
    當事人者。六、訴訟進行中，於某法律關係之成立與否有爭
    執，而其裁判應以該法律關係為據，並求對於被告確定其法
    律關係之判決者。七、不甚礙被告之防禦及訴訟之終結者。
    被告於訴之變更或追加無異議，而為本案之言詞辯論者，視
    為同意變更或追加。」，民事訴訟法第255條定有明文。
三、經查，本件原告原請求「一、被告丁○○應將座落台北縣瑞
    芳鎮○○段849、850、856地號（以下分別簡稱為系爭849、
    850、856地號）土地上之門牌號碼台北縣瑞芳鎮○○路128
    號房屋（下簡稱系爭建物）拆除，並將系爭建物所占用之土
    地返還原告。二、被告丁○○應給付原告新台幣（下同）99
    ,600 元，並自起訴狀繕本送達翌日起按年息5%計算之利息
    ，及自民國（下同）94年10月5日起至返還日止按年給付19,
    920元之相當不當得利之損害金」。嗣於95年7月18日具狀追
    加戊○○、己○○為被告，變更聲明為：「被告丁○○、戊○○、己○○應將坐落系爭849、850、856地號土地上之系
    爭建物拆除，並將附圖849-A部分土地返還原告乙○○，將
    附圖850-A、850-B部分土地返還原告丙○○，將附圖856-A
    、856-B、856-C土地返還原告甲○○。二、被告丁○○、戊○○、己○○應給付原告乙○○、丙○○、甲○○各31,752
    元、24,912元、87,336元，並自起訴狀繕本送達翌日起按年
    息5%計算之利息，及自94年10月6日起至返還日止按年給付
    6,350元、4,982元、17,467元之相當不當得利之損害金」（
    卷第166-167頁）。復於95年11月3日以準備書3狀（卷第
    199-200頁）及95年11月30日言詞辯論期日（卷第219頁）再
    變更聲明為：「一、被告己○○應將門牌號碼台北縣瑞芳鎮
    ○○路128號1樓建物拆除；被告戊○○、被告己○○將同建
    物2樓、3樓拆除。二、被告戊○○、己○○、丁○○等三人
    應將該建物坐落如附圖849-A部分土地返還原告乙○○，將
    附圖850-A，850-B部分土地返還原告丙○○，將856- A、85
    6-B、856-C部分土地返還原告甲○○。三、被告戊○○、己○○應給付原告乙○○、丙○○、甲○○各31,752元、24,9
    12元、87,336元，並自被告最後一人收受起訴狀繕本翌日起
    按年息5%計算之利息，暨自94年10月6日起至返還日止，按
    年給付6,350元、4,982元、17,467元之相當不當得利之損害
    金。」原告於起訴後追加戊○○、己○○為被告，追加被告
    於訴之追加、變更無異議，而為本案之言詞辯論，且其請求
    之基礎事實同一，本件原告所為訴之追加及變更，於法均無
    不合，自應准許，先予敘明。
貳、實體部分：
一、原告起訴主張：
    (一)原告乙○○、丙○○、甲○○分別為系爭849、850及856
      地號土地所有人，系爭建物無權占用上揭土地如附圖849-
      A、850-A、850-B、856-A、856- B、856-C所示部分。系
      爭建物雖未辦理保存登記，惟其中1樓房屋納稅義務人為
      被告己○○，2、3樓納稅義務人則為被告戊○○及己○○
      ，足認被告己○○為系爭建物1樓部分之事實上處分權人
      ，被告己○○、戊○○則為同建物2、3樓部分之事實上處
      分權人，原告自得依民法第767條規定，請求被告己○○
      將系爭建物1樓、被告戊○○與己○○應將同建物2、3樓
      占用上揭土地部分拆除。又被告丁○○現實上居住於系爭
      建物內，自應與被告戊○○、己○○將系爭建物占用之上
      揭土地分別返還原告。
    (二)系爭土地均位於瑞芳鎮中心，面對瑞芳醫院，步行十分鐘
      即可達市場、瑞芳火車站、地政事務所、鎮公所等行政中
      心，交通便利，經濟價值甚高，因被告等長期占用致原告
      無法利用又需繳納高額地價稅等雙重損失，故請求被告給
      付以相當於租金10%計算之不當得利及損害賠償。經查，
      系爭房屋占用原告乙○○土地之面積共計26.46平方公尺
      ，經計算起訴日起回溯5年期間相當於租金之損害金【計
      算式：（公告地價×80%）×面積×5×10%】結果，原告
      乙○○部分為31,752元【計算式：（3,000×80%）×26.4
      6×5×10%＝31,752】，爰除請求被告己○○、戊○○如
      數給付原告乙○○上開金額及法定遲延利息外，並請求渠
      等2人自94年10月6日起至拆遷日止按年給付6,350元【計
      算式：（3,000×80%）×26.46×10 %＝6,350，小數點以
      下四捨五入】。至占用原告丙○○土地之面積共計20.76
      平方公尺，依上揭計算式，其相當於租金之損害金為24
      ,912 元，該2名被告應如數給付上開金額及法定遲延利息
      外，並應自94年10月6日起至拆遷日止按年給付4,982元予
      原告丙○○。另系爭建物占用原告甲○○土地之面積計72
      .78 平方公尺，依上揭計算式，被告己○○、戊○○應給
      付原告丙○○87,336元及法定遲延利息外，並應自94年10
      月6日起至拆遷日止按年給付17,467元。
    (三)爰聲明求為判決如下：
      1.被告己○○應將坐落系爭如附圖849-A、850-A、850-B
        、856-A、856-B、856-C所示土地上之系爭建物1樓拆除
        ；被告戊○○、被告己○○應將同建物2樓、3樓拆除。
      2.被告戊○○、己○○、丁○○應將849地號附圖849-A部
        分土地返還予原告乙○○、850地號附圖850-A、850-B
        土地返還原告丙○○、856地號附圖856-A、856-B、856
        -C部分土地返還予原告甲○○。
      3.被告戊○○、己○○應分別給付原告乙○○、丙○○、
        甲○○31,752元、24,912元、87,336元並自被告中最後
        一人收受起訴狀繕本送達翌日起，按年息5%計算之利息
        ，及自94年10月6日起至返還日止按年給付6,350元、4,
        982元、17,467元。
      4.願供擔保請准宣告假執行。
二、被告丁○○經合法通知，未於言詞辯論期日到場，復未提出
    準備書狀作何聲明或陳述。被告戊○○未於最後言詞辯論期
    日到場，惟曾到庭辯稱：伊願意向原告出資購買系爭建物所
    占用之土地；被告己○○則辯稱：訴外人莊阿治為抵償對伊
    負債，而將系爭建物1樓全部及2樓應有部分移轉予伊，伊同
    意拆屋還地，但不同意給付相當於不當得利之損害金，均聲
    明駁回原告之訴及假執行之聲請。
三、經查，本件原告乙○○、丙○○及甲○○分別為系爭849、8
    50及856地號土地所有人，有土地登記謄本附卷可憑（卷第1
    6-18頁），復為被告所不爭，堪信為真實。又系爭建物座落
    系爭849、850及856等地號土地之上，占用如附圖849-A、85
    0-A、850-B、856-A、856-B、856-C等範圍土地（面積各為2
    6.46、17.74、6.02、60.07、7.85及4.86平方公尺）之事實
    ，業經本院赴現場履勘測量屬實，有卷附勘驗筆錄、複丈成
    果圖可稽（卷第62-70頁、第80頁）。被告戊○○對於無權
    占用上揭土地乙事並不爭執，僅表示伊願出資向原告購買系
    爭土地，被告己○○對於拆屋還地部分不爭執，惟否認伊對
    原告等負有給付相當於租金之不當得利損害金之義務。是
    本件之爭點厥在於：系爭建物占用上揭地號土地期間，被告
    等是否受有相當於租金之不當得利，並致原告受有損害？及
    其金額若干？茲論述如下：
    (一)按所有人對於無權占有或侵奪其所有物者，得請求返還之
      ；對於妨害其所有權者，得請求除去之；有妨害其所有權
      之虞者，得請求防止之，民法第767條定有明文。系爭建
      物占用上揭土地，被告等既無法就其占用系爭土地具有何
      正當權源舉證以實其說，上揭建物占有系爭土地即難謂有
      正當權源。
    (二)查，違章建築在未經辦理建物第一次所有權登記前，其所
      有權屬於出資興建之原始建築人所有，其雖因不能為移轉
      登記而不能為不動產所有權之讓與，但受讓人與讓與人間
      如無相反之約定，應認為讓與人已將該違章建築之事實上
      處分權讓與受讓人。又房屋之拆除為一種事實上之處分行
      為，須有事實上之處分權者，始有拆除之權限（最高法院
      86年度台上字第2272號判決要旨參照）。系爭建物既未辦
      理所有權第一次登記，雖無法為所有權移轉登記，惟系爭
      建物1樓部分之納稅義務人為被告己○○，2、3樓部分之
      納稅義務人則為被告己○○、戊○○等2人，其中建物1樓
      部分之原始設籍人為莊萬枝（設籍日期78年3月），並由
      訴外人莊阿治於85年4月5日因買賣而取得，嗣於85年10月
      23日經被告己○○買賣取得。至同建物2、3樓部分之原始
      設籍人為莊阿治、戊○○等2人（設籍日期80年12月），
      嗣經被告己○○於85年10月23日買賣取得之事實，分別有
      台北縣政府稅捐稽徵處瑞芳分處94年12月13日函附房屋稅
      籍證明書、95年10月13日北稅瑞一字第0950005905號函在
      卷可憑（卷第73-75頁、189頁）。復參以被告己○○到庭
      自承：「是戊○○的姊姊莊阿治欠我錢，把房子的應有部
      分移轉給我，所以我也是受害人……」等語（卷第229頁
      ）可知，訴外人莊阿治已將系爭建物1樓全部及其對於同
      建物2、3樓之事實上處分權讓與被告己○○，從而，系爭
      建物1樓之事實上處分權人為被告己○○，2、3樓部分之
      事實上處分權人則為被告己○○及戊○○2人自明。原告
      等以被告己○○、戊○○為被告，依民法第767條規定，
      分別請求被告己○○拆除系爭建物1樓、被告戊○○、己○○2人拆除系爭建物2、3樓占用系爭土地部分，分別將
      土地返還予各筆土地之所有人即原告等，洵屬有據，應予
      准許。被告戊○○雖表明欲向原告購買系爭建物占用之土
      地，但迄本院言詞辯論時止猶未洽妥，其所辯要難執為拒
      絕拆除之正當理由。
    (三)次查，原告雖聲明請求判決命被告丁○○應與其餘2被告
      共同將上述無權占有部分土地分別返還原告等3人云云。
      然按，請求返還所有物之訴，應以現在占有該物之人為被
      告，而民法第76 7條所謂占有，係指同法第940條之直接
      占有及第941條之間接占有而言，並不包括第942條所定輔
      助占有之情形在內，本件被告丁○○於本院履勘時已陳明
      確實居住於系爭建物乙事，並經本院確認在卷，有勘驗筆
      錄足憑（卷第63頁），同建物2、3樓之事實上處分權人戊○○為其養子，有戶籍謄本在卷足憑（卷第169頁），足
      認被告丁○○居住於系爭建物，係受被告戊○○之指示，
      並非獨立生活，應為戊○○之輔助占有人，而非真正占有
      人，原告將之列為共同被告訴請一併將土地交還，核無必
      要，應予駁回（臺灣高等法院暨所屬法院85年法律座談會
      民事類提案參照）。
    (四)再按，無法律上之原因而受利益，致他人受損害者，應返
      還其利益，民法第179條定有明文；被告戊○○、己○○
      就系爭建物具有事實上處分權，其無權占有他人之土地或
      房屋，被告戊○○、己○○即屬無法律上之原因而受利益
      ，致系爭土地所有權人即原告等受有相當於租金之利益損
      害，自應依民法第179條之規定，返還其所受之利益。被
      告己○○雖辯稱：系爭建物係訴外人莊阿治為抵償債務，
      而移轉予伊，並據此拒絕給付相當於租金之損害，然基於
      債之相對性，其不得執對於莊阿治所得主張之抗辯事由對
      抗原告。
    (五)復按，城市地方房屋之租金，以不超過土地及建築物申報
      總價額年息10%為限，土地法第97條第1項定有明文；又上
      開規定，依土地法第105條規定，於租用基地建築房屋準
      用之。而土地法第97條第1項所謂之土地價額，依土地法
      施行法第25條、土地法第148條規定，係指土地所有權人
      依土地法所申報之地價土地而言。依平均地權條例第16條
      規定，土地所有權人未於公告期間申報地價者，則以公告
      地價之80%為申報地價。另按土地法第97條第1項之所謂年
      息10%為限，乃指租金之最高限額而言，並非必須照申報
      價額年息10%計算之，尚須斟酌基地之位置，工商繁榮程
      度、使用人利用基地之經濟價值、所受利益，彼等關係及
      社會感情等情事，以為決定（最高法院68年台上字第3071
      號判例參照）。查系爭849、850、856地號土地，自89年7
      月起之公告地價每平方公尺均為3,000元，有台北縣瑞芳
      地政事務所94年6月28日北縣瑞地價字第0940003944號函
      附公告地價表（卷第27、28頁）、土地登記謄本在卷可按
      （卷第16-18頁）。又系爭土地均位於台北縣瑞芳鎮之中
      心地區，系爭房屋雖係供作店面及住宅使用，惟其相鄰土
      地之房屋亦係供作住家、店面使用，周邊交通尚屬方便，
      業經本院赴現場勘驗明確，並有現場照片在卷可稽（卷第
      66-70頁），爰斟酌上開一切情狀後，認以系爭土地之申
      報地價年息5%計算不當得利之數額為宜。本件原告請求被
      告給付自起訴之日起回溯5年期間（即89年10月6日至94年
      10月5日）相當於租金之不當得利，尚無不合。茲將系爭
      建物分別占有系爭849、850、856地號土地所受之利益，
      計算如下：
      1.系爭建物占有系爭849地號土地部分：
        系爭建物占有系爭849地號土地如附圖849-A部分所示，
        面積為26.46平方公尺，則該筆土地所有人原告乙○○
        於上揭5年期間所受相當於租金之損害為：（公告地價
        ×80%×面積×5%×5年），即15,876元（3,000×80%×
        26.46×5%×5＝15,876）。從而，原告乙○○請求被告
        己○○、戊○○給付15,876元，及自起訴狀繕本送達被
        告己○○翌日（原告主張以被告中最後一人收受起訴狀
        繕本之翌日起算）即95年12月22日起（本院曾寄送起訴
        狀繕本予被告己○○，惟經寄存於警局未經領取，且其
        實際上並未居住該址，有卷附電話記錄及台北市政府警
        察局萬華分局函可稽，難認合法送達予被告己○○，故
        應以公示送達公告生效日為送達日，詳卷第216-217 頁
        ）至清償日止，按年息5%計算之利息，並自94年10月6
        日起至拆屋還地日止，按年給付3,175元（計算式：3,0
        00×80%×26.46×5%≒3,175，小數點以下四捨五入）
        ，洵屬有據，應予准許，逾此之請求，為無理由，應予
        駁回。
      2.系爭建物占有系爭850地號土地部分：
        系爭建物占有系爭850地號土地如附圖850-A、850-B部
        分所示，面積合計為20.76平方公尺（計算式：14.74＋
        6.02＝20.76），則該筆土地所有人原告丙○○於上揭5
        年期間所受相當於租金之損害為12,456元（計算式：3,
        000×80%×20.76×5%×5＝12,456）。從而，原告丙○○請求被告己○○、戊○○給付12,456元，及自95年12
        月22日起至清償日止，按年息5%計算之利息，暨自94年
        10月6日起至拆屋還地日止，按年給付2,491元（計算式
        ：3,000×80%×20.76×5%≒2,491，小數點以下四捨五
        入）部分洵屬有據，應予准許，逾此之請求，為無理由
        ，應予駁回。
      3.系爭建物占有系爭856地號土地部分：
        系爭建物占有系爭856地號土地如附圖856-A、856-B、8
        56-C部分所示，面積合計為72.78平方公尺（計算式：6
        0.07＋7.85＋4.86＝72.78，則該筆土地所有人原告甲○○於上揭5年期間所受相當於租金之損害為43,668元
        （計算式：3,000×80%×72.78×5%×5＝43,668）。從
        而，原告甲○○請求被告己○○、戊○○給付43,668元
        ，及自95年12月22日起至清償日止，按年息5%計算之利
        息，暨自94年10月6日起至拆屋還地日止，按年給付8,7
        34元（計算式：3,000×80%×72.78×5%≒8,734，小數
        點以下四捨五入）部分洵屬有據，應予准許，逾此之請
        求，為無理由，應予駁回。
四、據上所述，系爭建物占有系爭土地欠缺占有之合法權源，原
    告等分別本於系爭土地之所有權，請求被告己○○將系爭建
    物1樓占用渠等土地部分，請求被告己○○、戊○○將系爭
    建物2、3樓占用渠等土地部分拆除並返還土地，為有理由，
    爰判決如主文第1項至第3項所示。另原告乙○○依不當得利
    之法律關係請求被告己○○、戊○○給付15,876元，及自95
    年12月22日起至清償日止，按年息5%計算之利息，暨自94
    年10月6日起至拆屋還地日止，按年給付3,175元；原告丙○○請求上開二被告給付12,456元，及自95年12月22日起至清
    償日止，按年息5%計算之利息，暨自94年10月6日起至拆屋
    還地日止，按年給付2,491元；原告甲○○請求上開二被告
    給付43,668元，及自95年12月22日起至清償日止，按年息5%
    計算之利息，暨自94年10月6日起至拆屋還地日止，按年給
    付8,734元均有理由，應予准許，爰判決如主文第4項至第6
    項所示。逾此之請求則屬無據，應予駁回。
四、本件事證已臻明確，兩造其餘攻擊防禦方法，對於本件判決
    之結果不生影響，爰不予逐一論駁，併此敘明。
五、原告陳明願供擔保，聲請宣告假執行，就主文第1項至第3項
    部分，經核並無不合，爰酌定相當擔保金額予以准許，主文
    第4項至第6項部分，所命給付之金額均未逾50萬元，應依職
    權宣告假執行；至原告敗訴部分，其餘假執行之聲請即失所
    附麗，應併駁回之。
六、據上論結，本件原告之訴為一部有理由，一部無理由，應依
    民事訴訟法第385條第1項前段、第79條、第85條第1項但書
    、第390條第2項、第389條第1項第5款，判決如主文。
中　　華　　民　　國　　96　　年　　1　　月　　25　　日
　　              民事庭法　官　邱璿如
以上正本係照原本作成。
對於本件判決如有不服，應於收受送達後20日內向本院提出上訴
書狀，敘述上訴之理由，上訴於臺灣高等法院，並按他造當事人
之人數附具繕本。
中　　華　　民　　國　　96　　年　　1　　月　　26　　日
                        書記官　黃錫煒
